【裁判字號】    94,上,878
【裁判日期】    950328
【裁判案由】    確認本票債權不存在等
【裁判全文】
臺灣高等法院民事判決                   94年度上字第878號
上  訴  人  乙○○
            甲○○
共      同
訴訟代理人  楊   揚律師
被上訴人    和隆榮化學工業股份有限公司
法定代理人  戊○○
訴訟代理人  邱六郎律師
上列當事人間請求確認本票債權不存在事件，上訴人對於中華民
國94年9月30日臺灣臺北地方法院94年度訴更一字第1號第一審判
決提起上訴，本院於95年3月14日言詞辯論終結，判決如下：
    主  文
原判決關於確認上訴人甲○○就附表一所示本票債權新台幣貳佰
捌拾萬伍仟貳佰柒拾柒元，及其中新台幣貳佰伍拾萬元自民國九
十三年七月七日起至清償日止按年息百分之六計算之利息不存在
部分，與確認上訴人乙○○就附表二所示本票債權新台幣貳佰伍
拾肆萬肆仟玖佰貳拾肆元，及其中新台幣貳佰肆拾萬陸仟元自民
國九十三年七月七日起至清償日止按年息百分之六計算之利息不
存在部分，及訴訟費用之裁判均廢棄。
上開廢棄部分被上訴人在第一審之訴駁回。
其餘上訴駁回。
第一、二審訴訟費用由被上訴人負擔五分之四，餘由上訴人平均
負擔。
    事實及理由
一、本件上訴人經合法通知未於言詞辯論期日到場，核無民事訴
    訟法第386條所列各款情形，爰依被上訴人之聲請，由其一
    造辯論而為判決。
二、被上訴人起訴主張：上訴人甲○○所持有原判決附表1所示
    之2紙本票上之印文非伊印章之印文，伊從未向上訴人甲○
    ○借款新台幣（下同）300萬元，上訴人甲○○既未能提出
    伊簽收之字據或其他證據，不能證明兩造間有借貸關係存在
    。又上訴人乙○○所持有附表2所示4紙本票之發票人雖填載
    伊公司及法定代理人名稱，但並未蓋用伊公司大小章，發票
    行為並未完成，且本票上之文字亦非伊法定代理人之筆跡。
    上訴人乙○○雖稱系爭4紙本票係伊向上訴人甲○○借款250
    萬元以月息3分計付利息之票據，但其金額核與以月息3分計
    算之利息數額不符。上訴人計算利息之明細表所列「工地工
    寮搭建」、「蔡大姊洋酒2瓶」、「代申請資料及證件費」
    均與借款及利息無關，足見該本票並非被上訴人所簽發。兩
    造間並無票據債權債務關係存在，然上訴人甲○○卻持原法
    院依86年度票字第12833號本票裁定所發給之債權憑證聲請
    對被上訴人執行250萬元本息之本票債權，上訴人乙○○則
    持原法院依86年度票字第12831號本票裁定所發給之債權憑
    證，聲請對伊執行2,406,000元本息之本票債權，並經台灣
    高雄地方法院（以下稱高雄地院）查封伊不動產在案，伊有
    提起確認判決之法律上利益等情，求為：(一)確認上訴人甲○
    ○所持有以被上訴人名義簽發如原判決附表一所示之本票債
    權不存在。(二)確認上訴人乙○○所持有以被上訴人名義簽發
    如原判決附表二所示之本票債權不存在之判決。
三、上訴人則以：被上訴人於民國（下同）83年月5日執其所簽
    發高雄區中小企業銀行一心分行、支票號碼AVB0000000、到
    期日為83年6月9日、票面金額300萬元之支票乙紙，向上訴
    人甲○○借款300萬元，約定月息3分計算，經上訴人甲○○
    交付83年5月10日期面額300萬元彰化銀行三民分行本票，由
    被上訴人兌領，嗣被上訴人交付之支票屆期無法清償，經一
    再追討，僅償還部分本金50萬元，尚積欠250萬元及自84年2
    月8日起之利息，被上訴人乃重新簽發原判決附表1金額共計
    250萬元本票2紙，及應付代墊款81,000元暨每月75,000元利
    息如原判決附表2所示之本票4紙交付，上訴人甲○○嗣將原
    判決附表2所示本票轉讓予上訴人乙○○。惟系爭6紙本票經
    提示仍無法兌現，上訴人乃分別執原判決附表1、2所示之本
    票聲請原法院本票准予強制執行之裁定。倘上訴人所持上開
    本票無正當來源，何以被上訴人於收受本票裁定後，未提出
    抗告或即提起確認本票債權不存在之訴？況上訴人嗣分別持
    原法院依准予本票強制執行之裁定所發給90年度執字第8190
    、8213號發債權憑證聲請高雄地院以91年度執字第55645號
    強制執行，被上訴人知悉後，尚透過證人丙○○與上訴人協
    商解決之道，而未否認上訴人之債權。又上訴人經聲請高雄
    地院強制執行後，均僅獲部分受償，截至85年1月31日止，
    被上訴人尚欠上訴人甲○○之借款本息計為3,055,749元、
    尚欠上訴人乙○○之借款本息計為2,784,791元等語，資為
    抗辯。
四、原審判決(一)確認上訴人甲○○所持有以被上訴人名義簽發如
    原判決附表一所示之本票債權不存在。(二)確認上訴人乙○○
    所持有以被上訴人名義簽發如原判決附表二所示之本票債權
    不存在。上訴人不服提起上訴，其上訴聲明為：(一)原判決廢
    棄。(二)上開廢棄部分，被上訴人在第一審之訴駁回。(三)第一
    、二審訴訟費用由被上訴人負擔。被上訴人答辯聲明為：上
    訴駁回，第二審訴訟費用由上訴人負擔。
五、按確認之訴，非原告有即受確認判決之法律利益者，不得提
    起之。民事訴訟法第247條定有明文。又所謂即受確認判決
    之法律上利益，係指法律關係之存否不明確，致原告在私法
    上之地位有受侵害之危險，而此項危險得以對被告之確認判
    決除去者而言（最高法院42年台上字第1031號判例參照）。
    本件上訴人分別持原判決附表1及附表2所示本票，對被上訴
    人之財產為強制執行，被上訴人則否認上開本票為其所簽發
    ，則被上訴人就上訴人所持有原判決附表1及附表2所示之本
    票債務存否不明確，致其私法上之地位有受侵害之危險，而
    此項危險得以對上訴人之確認判決除去，而有即受確認判決
    之法律上利益，則被上訴人提起本件確認訴，自屬合法，合
    先敘明。
六、本件被上訴人主張上訴人甲○○持原判決附表1所示之本票
    聲請強制執行，經原法院以86年度票字第12833號裁定准許
    強制執行，上訴人乙○○則持原判決附表2所示之本票聲請
    強制執行，經原法院以86年度票字第12831號裁定准予強制
    執行。嗣上訴人甲○○、乙○○分別持原法院依上開本票准
    予強制執行裁定所發給之90年度執字第8190號及8213號債權
    憑證，聲請高雄地院以91年度執字第5564號分別聲請對被上
    訴人為強制執行250萬元及2,406,000元本息之本票債權之事
    實，業據其提出債權憑證影本兩紙為證（見原審93年度訴字
    第1748號卷第11、12頁），並經本院調取高雄地方法院91年
    度執字第55645號卷查閱屬實，且為上訴人所不爭，自堪信
    為真實。至被上訴人主張其並無向上訴人甲○○借款，原判
    決附表1所示本票上印文非真正，附表2所示本票無蓋用其公
    司大小章，發票行為未完成，且本票上被上訴人公司及法定
    代理人之簽名亦非其法代理人所為，被上訴人系爭本票債權
    不存在云云，則為上訴人所否認，並以前開情詞置辯。是本
    件兩造之爭點厥為：原判決附表1、2所示之六紙本票是否為
    被上訴人所簽發。經查：
（一）上訴人甲○○主張被上訴人曾向其借款300萬元，其乃交
      付彰化銀行三民分行83年5月10日期面額300萬元本票乙紙
      ，由被上訴人存入其設於高雄區中小企業銀行一行分行（
      現合併改名為玉山銀行苓雅分行）活期存款0000000-0號
      帳戶內兌領，被上訴人則交付以高雄區中小企業銀行一心
      分行為付款人83年6月9日期面額300萬元之支票以為清償
      ，嗣被上訴人交付之上揭支票提示未獲付款，經催討後僅
      償還50萬元之事實，業據其提出上開本票及支票票影本各
      一紙及銀行轉帳傳票三紙為憑（見本院卷第25頁、第70至
      73頁），被上訴人先則主張因其法定代理人戊○○邀被上
      訴人甲○○之配偶即訴外人丁○○共同投資建廠，為保證
      丁○○300萬元之投資款，乃簽發上開300萬元支票交付丁
      ○○云云（見原法院93年度訴字第1748號卷第6頁），嗣
      又主張上開300萬元支票係訴外人丁○○承包工程給付工
      程款之保證票據云云（見本院卷第54頁），所述前後不一
      ，已難無疑，詢之證人丁○○則證稱與被上訴人間並無投
      資關係，亦未要求承攬被上訴人之工程，被上訴人在高雄
      縣湖內鄉有五塊農地，被上訴人向甲○○借300萬元，說
      如果銀行貸款出來就要還，開一張300萬的支票，屆期沒
      有兌現，經過七、八個月才還了50萬元，而開立系爭兩紙
      共250萬元之本票等語（見本院卷第53頁）。被上訴人既
      已收受300萬元，並因而簽發同額支票交付上訴人甲○○
      ，惟嗣僅返還50萬元，而其所辯系爭300萬元支票係丁○
      ○投資款或工程款之擔保各節，既未舉證以實其說，且為
      上訴人所否認，復與證人丁○○所述不符，難認其為真實
      。上訴人甲○○主張被上訴人曾向其借款300萬元嗣僅返
      還50萬元，應堪信取。
（二）被上訴人主張原判決附表1所示兩紙本票，係被上訴人未
      清償上開積欠之250萬元債務所簽發，原判決附表2之4紙
      本票，則係被上訴人為支付自84年2月8日起至86年8月8日
      止，按月息3分計算之利息，及伊為被上訴人代墊之款項
      而簽發，並提出利息之計算、及代墊款明細單為憑（見原
      審卷第40至50頁）。被上訴人雖否認系爭本票之真正，惟
      系爭本票經送調查局鑑定結果，亦認本票上字跡與被上訴
      人法定代理人戊○○於高雄區中小企業銀行一心分行之支
      票存款戶開戶資料影本上之簽名字跡筆劃特徵相似（見原
      審卷第113頁法務部調查局鑑定通知書）。雖法務部調查
      局以未能獲得更多的戊○○字跡資料原本供進一步比對，
      而就二者是否出於同一人手筆，未下定論。惟查上訴人甲
      ○○、乙○○分別持原判決附表1、2所示之本票聲請本票
      裁定，經原法院分別以86年度票字第12833號、第12831號
      裁定准許強制執行，而上開本裁准許強制執行裁定已分別
      於86年6月28日送達於被上訴人營業所所在地之台北市○
      ○○路○段474號4樓，並由被上訴人之法定代理人戊○○
      蓋章簽收，業經本院調取原法院86年度票字第12833號、
      86 年度票字第12831號卷宗查閱無訛，並有上開本票裁定
      及送達證書影本在卷足憑（見本院卷第59頁至第65頁）。
      又上訴人甲○○、乙○○於以上開本票裁定聲請強制執行
      無效果取得債權憑證，再於91年12月17日以上開債權憑證
      聲請高雄地院執行被上訴人之財產後，並經高雄地院寄發
      查封通知予被上訴人，該查封通知於92年1月21日送達於
      被上訴人營業處所由其法定代理人戊○○蓋章簽收，嗣又
      寄發92年11月26日拍賣通知、拍賣公告，於92年10月16日
      送達於被上訴人營業處所由其法定代理人戊○○蓋章簽收
      ，期間被上訴人並曾於92年11月17日就被查封土地之鑑價
      結果聲明異議，及於92年12月23日聲請卷閱，惟被上訴人
      自92年1月21日收受查封通知，知悉上訴人聲請強制執行
      時起迄至93年2月17日超過一年之期間，就上訴人聲請強
      制執行之債權，均未表示異議，業經本院調取上開執行案
      件卷宗查閱無訛，並有各該次送達證書影本、被上訴人聲
      明異議狀、聲請閱卷狀影本附於該執行卷為憑。而「上訴
      人聲請查封後，請我打電話給被上訴人法定陳武雄，詢問
      是否可不經查封拍賣程序，圓滿解決，我打過二次電話，
      被上訴人回過一次，雙方共談過三次，當時被上訴人說日
      本有一筆錢要進來，希望延緩一下，我建議被上訴人先提
      一點錢讓上訴人去撤銷查封，等錢進來再處理，結果被上
      訴人未提出那筆錢來，後來就不了了之」、「戊○○（被
      上訴人法定代理人）在協談中未曾否認這筆債務」等情，
      業經證人丙○○結證在卷（見本院卷第54頁），被上訴人
      既已收受本票裁定、查封通知、拍賣通知、拍賣公告知悉
      上訴人持系爭本票主張權利後未為異議，復又未否認債務
      而與上訴人委託之證人丙○○商議解決之道，且本票上之
      簽名又與其法定代理人之筆跡特徵、佈局結構、字體姿態
      均極相似，被上訴人否認系爭本票為其簽發，應非可取，
      是上訴人主張原判決附表1及附表2所示之6紙支票，為被
      上訴人所簽發，被上訴人應依票據上所載文義負責，自屬
      有據。
（三）被上訴人雖又主張原判決附表2所示之本票，僅填載伊公
      司及法定代理人名稱，但並未蓋用伊公司大小章，發票行
      為並未完成云云。惟按依法律之規定，有使用文字之必要
      者，得不由本人自寫，但必須親自簽名。如有用印章代簽
      名者，其蓋章與簽名有同等之效力，民法第3第第1、2 項
      定有明文。本件原判決附表1及附表2所示之本票，業經載
      明其為本票之文字、一定之金額、無條件擔任支付、發票
      日、到期日等必要事項，並由發票人即被上訴人簽名，有
      各該本票影本在卷可稽（見本院卷第26至第31 頁），原
      判決附表2之本票上雖未蓋有被上訴人公司章及法定代理
      人章，惟其上既有被上訴人簽名，其發票行為即已完備，
      被上訴人以原判決附表所示本票未經蓋用被上訴人公司章
      及法定代理人章，抗辯發票行為未完成，容有誤會。
（四）又乙○○係自上訴人甲○○受讓而取得原判決附表2所示
      之4紙本票，已據上訴人陳明在卷（見本院卷第98頁），
      而上訴人甲○○、乙○○各持原法院依原判決附表1、2所
      示之本票之准予強制執行裁定核發之債權憑證聲請高雄地
      院以91年度執字第5564號為強制執行結果，上訴人甲○○
      於93年9月3日就其本票債權受償1,020,065元，上訴人乙
      ○○就其本票債權受償929,030元，有高雄地方法院91 年
      度執字第5564號強制執行事件分配結果彙總表影本在卷可
      稽（見本院卷第93頁）。而上訴人甲○○聲請強制執行之
      本金債權為250萬元，自84年9月8日起至93年7月6日止，
      按年息百分之六計算之利息債權額為1,325,342元，債權
      總額為3,825,342元，不足清償額為2,805,277元。上訴人
      乙○○聲請強制執行之本金債權為2,406,000元，4紙本票
      各其到期日起至算至93年7月6日止之利息各為618,782元
      、171,123元、64,874元、223,175元，合計利息債權為
      1,077,954元，債權總額為3,482,954元，不足清償額為
      2,554,924元，有高雄地方法院91年度執字第5564號強制
      執行金額計算書分配表影本在卷可稽（見本院卷第92頁）
      ，是上訴人甲○○所受償之1,020,065元，及上訴人乙○
      ○所受償之929,030元，均尚不足以清償算至93年7月6日
      止之利息債權。則依此計算，上訴人甲○○就原判決附表
      1所示之本票，尚有債權2,805,277元及其中250萬元自93
      年7 月7日起至清償日止按年息百分之六計算之利息，未
      獲清償。上訴人乙○○就原判決附表2所示之本票，尚有
      債權2,554,924元及其中2,406,000元自93年7月7日起至清
      償日止按年息百分之六計算之利息，未獲清償。
七、綜上所述，上訴人抗辯原判決附表1及附表2所示之本票為被
    上訴人所簽發，用以清償其借款本息及代墊款，自屬可信，
    被上訴人主張上開本票未完成發票行為，且其上簽名非其所
    為，為不足採。上訴人甲○○就原判決附表1所示之本票，
    尚有2,805,277元及其中250萬元自93年7月7日起至清償日止
    按年息百分六計算之利息之債權存在。上訴人乙○○就原判
    決附表2所示之本票，尚有2,554,924元及其中2,406,000元
    自93年7月7日起至清償日止按年息百分之六計算之利息之債
    權存在。從而，被上訴人請求確認上訴人甲○○所持有如原
    判決附表1所示之本票債權於超過2,805,277元及其中250萬
    元自93年7月7日起至清償日止按年息百分六計算之利息部分
    ，及確認上訴人乙○○所持有如原判決附表2所示之本票債
    權於超過2,554,924元及其中2,406,000元自93年7月7日起至
    清償日止按年息百分之六計算之利息之部分，為有理由，應
    予准許，逾此部分之請求，為無理由，不應准許。原審就上
    開不應准許部分，為上訴人敗訴之判決，自有未洽。上訴意
    旨就此部分指摘原判決不當，求予廢棄改判，為有理由。至
    於上開應准許部分，原審為上訴人敗訴之判決，核無違誤，
    上訴意旨，就此部分，仍執陳詞，指摘原判決不當，求予廢
    棄改判，為無理由，應駁回其上訴。
八、本件事證已臻明確，兩造其餘之攻擊防禦方法及所提之證據
    ，經審酌後認均無礙判決之結果，爰不予一一論述。
九、據上論結，本件上訴為一部有有理由，一部無理由，依民事
    訴訟法第450條、第449條第1項、第79條、第463條、第385
    條第1項前段，判決如主文。
中    華    民    國    95    年    3     月    28    日
                  民事第三庭  審判長法  官  林敬修
                                    法  官  劉勝吉
                                    法  官  張靜女
正本係照原本作成。
上訴人不得上訴。
被上訴人如不服本判決，應於收受送達後20日內向本院提出上訴
書狀，其未表明上訴理由者，應於提出上訴後20日內向本院補提
理由書狀（均須按他造當事人之人數附繕本）上訴時應提出委任
律師或具有律師資格之人之委任狀；委任有律師資格者，另應附
具律師資格證書及釋明委任人與受任人有民事訴訟法第466條之
一第一項但書或第二項（詳附註）所定關係之釋明文書影本。
中    華    民    國    95    年    3     月    30    日
                                    書記官  廖麗蓮
附註：
民事訴訟法第四百六十六條之一（第一項、第二項）：
對於第二審判決上訴，上訴人應委任律師為訴訟代理人。但上訴
人或其他法定代理人具有律師資格者，不在此限。
上訴人之配偶、三親等內之血親、二親等內之姻親，或上訴人為
法人、中央或地方機關時，其所屬專任人員具有律師資格並經法
院認為適當者，亦得為第三審訴訟代理人。


司法院資訊處製作；財團法人民間司法改革基金會備份。
